---
title: "Pasos para instalar cmdstanr"
subtitle: "CEPAL - División de Estadísticas Sociales"
author: "Andrés Gutiérrez - Stalyn Guerrero"
format: html
---

```{r setup, include=FALSE, message=FALSE, error=FALSE, warning=FALSE}
knitr::opts_chunk$set(echo = TRUE, 
                      message = FALSE,
                      warning = FALSE,
                      cache = TRUE)

```

## Paso 1: Instalando software

A continuación listamos los software necesario para el desarrollo adecuado del entrenamiento, se recomienda realizar la instalación de estos paquetes antes de iniciar con el desarrollo práctico.

1.  Descargar e instalar **Rbase** (<https://cran.r-project.org/bin/windows/base/>)
2.  Descargar e instalar **Rtools** (<https://cran.r-project.org/bin/windows/Rtools/>)
3.  Descargar e instalar **Rstudio** (<https://posit.co/download/rstudio-desktop/>)
4.  Descargar e instalar **Quarto** (<https://quarto.org/docs/get-started/>)
5.  Descargar e instalar **Anaconda** (<https://www.anaconda.com/products/individual>)

## Paso 2: Instalar las siguientes librerías en *R.*

```{r, eval=FALSE}
install.packages("patchwork")
install.packages("lme4")
install.packages("tidyverse")
install.packages("rstan")
install.packages("rstanarm")
install.packages("magrittr")
install.packages("reticulate") 
install.packages("rgee") 
install.packages("sf")
install.packages("tmap")
install.packages("trafo")
install.packages("scales")
install.packages("srvyr")
install.packages("survey")
install.packages("haven")
install.packages("sampling")
install.packages("sp")
install.packages("RColorBrewer")
install.packages("maptools")
install.packages("data.table")
install.packages("forcats")
install.packages("tidyr")
install.packages("reshape2")
install.packages("bayesplot")
install.packages("posterior")
install.packages("gridExtra")
install.packages("ggalt")
install.packages("usmap")
install.packages("kableExtra")
install.packages("formatR")
install.packages("printr")
install.packages("remotes") 
remotes::install_github("stan-dev/cmdstanr")
```

## Paso 3: Descargando e instalando **STAN**

Los siguientes pasos son tomados de la pagina del autor de **cmdstanr** (<https://mc-stan.org/cmdstanr/index.html>)

1.  Cargar la librería `cmdstanr`

```{r, eval=TRUE,message=TRUE,warning=TRUE}
library(cmdstanr)
```

2.  Instalar `STAN`, este proceso puede tardar unos minutos.

```{r, eval=FALSE,message=TRUE,warning=TRUE}
cmdstanr::install_cmdstan() 
```

3.  Validar instalación, si `STAN` quedo instalado de forma correcta el siguiente código debe ejecutar sin problema.

```{r,eval=TRUE}
library(cmdstanr)
library(posterior)
library(bayesplot)

# ?cmdstan_model
file <- file.path(cmdstan_path(), "examples/bernoulli/bernoulli.stan")
mod <- cmdstan_model(file)

stan_data <- list(N = 10, y = c(0,1,0,0,0,0,0,0,0,1))


fit_mcmc <- mod$sample(
  data = stan_data,
  seed = 123,
  chains = 2,
  parallel_chains = 2,
  refresh = 1000
)

fit_mcmc$summary(variables = "theta")

```

### Error durante la instalación de `STAN`

`Error: RtoolsXX installation found but the toolchain was not installed. Run cmdstanr::check_cmdstan_toolchain(fix = TRUE) to fix the issue.`

    **Solución 1**    

    Ejecutar: `cmdstanr::check_cmdstan_toolchain(fix = TRUE)` y hacer la instalción de nuevo. 
    
    **Solución 2** 
    
    Actualizar R, Rtools y realizar el proceso de instalción de nuevo. 
    
    **Solución 3** 
    
    Consultar en la pagina oficial de stan (<https://discourse.mc-stan.org/>)
    
